臺灣高等法院民事裁定
110年度家抗更一字第4號
抗  告  人  甲ＯＯ  
代  理  人  賴芳玉律師
            施雅馨律師
            金士皓律師
相  對  人  乙ＯＯ



代  理  人  朱宜君律師                      

上列當事人間請求離婚等事件，抗告人對於中華民國109年8月27
日臺灣基隆地方法院109年度婚字第49、50號判決提起上訴，並
為反請求，經最高法院就酌定未成年子女權利義務行使等發回更
審，本院裁定如下： 
    主  文
原判決關於駁回抗告人後開第二至四項之訴部分，暨訴訟費用之
裁判均廢棄。
對於丙ＯＯ權利義務之行使或負擔，由抗告人單獨任之。
相對人得按附表所示之期間、方法探視丙ＯＯ。
相對人應自本裁定確定之日起，至丙ＯＯ成年之前一日止，按月於
每月五日前給付抗告人關於丙ＯＯ扶養費新臺幣壹萬捌仟肆佰元。
如遲誤一期履行者，其後十二期視為亦已到期。
抗告及發回前第三審程序費用由相對人負擔。
    理  由
壹、程序部分：
一、按民事案件涉及外國人或構成案件事實中牽涉外國地者，即
    為涉外民事事件，應依涉外民事法律適用法定法域之管轄及
    法律之適用（最高法院98年度台上字第1695號裁判意旨參照
    )。又依本法應適用當事人本國法，而當事人有多數國籍時
    ，依其關係最切之國籍定其本國法。父母與子女間之法律關
    係，依子女之本國法。涉外民事法律適用法第2條、第55條
    分別定有明文。查，兩造於民國102年8月12日結婚，婚後育
    有未成年子女丙ＯＯ（000年00月00日生，下稱丙童），抗告
    人、相對人分具我國、某國國籍，丙童具我國及某國國籍，
    抗告人與丙童現住於基隆市，相對人來臺提起本件訴訟，是
    兩造間關於酌定丙童親權行使等事件，應以我國法為準據法
    。 
二、又相對人於原法院對抗告人訴請離婚及酌定對丙童權利義務
    之行使或負擔（109年度婚字第49號），抗告人則對相對人
    反請求離婚、酌定對於丙童權利義務之行使或負擔，並請求
    給付精神慰撫金及扶養費（109年度婚字第50號），原法院
    合併判決（下合稱原法院判決）各准兩造離婚，酌定對於丙
    童權利義務之行使或負擔由相對人任之、抗告人以該判決附
    表（下稱原附表）所示期間及方式與丙童會面交往，另駁回
    抗告人之其餘反請求。抗告人不服，提起上訴，並就反請求
    為扶養費之追加。本院判決（109年度家上字第292號，下稱
    前審判決）酌定對於丙童權利義務之行使或負擔由抗告人任
    之、相對人應按月給付丙童扶養費，並以該判決附表（下稱
    前附表）所示期間及方式與丙童會面交往，另駁回抗告人關
    於相對人本請求離婚、反請求精神慰撫金及追加反請求之上
    訴（此部分未據抗告人聲明不服，已告確定，不予贅述）。
    相對人就其敗訴部分不服，提起再抗告，經最高法院發回關
    於酌定對於丙童權利義務之行使或負擔、與丙童會面交往及
    扶養費部分，由本院依家事非訟事件抗告程序處理，先予敘
    明。
貳、實體部分：　　 
一、相對人主張：伊有照顧教養丙童之意願、能力、支援系統及具體照顧計畫，親職參與程度，相處時間與抗告人相當，與丙童為同性別之一方，足為其心性養成過程重要之角色模範。又伊目前任職OOOOO集團機械製造公司（下稱OOOOO公司）區域經理，負責管理層面，無須經常差旅，足以提供丙童穩定良好且具國際化、多元化之生活成長及教育環境，伊母親及弟弟均表達願意協助照顧，為丙童之最佳利益，應由伊單獨任其權利義務行使或負擔，併請求交付丙童中華民國護照（護照號碼：000000000）。另如酌定由伊單獨任丙童權利義務之行使或負擔，伊願負擔丙童扶養費，抗告人得依原附表所示之方式、期間與丙童會面交往等語。答辯聲明：抗告駁回。
二、抗告人則以：伊自丙童出生迄今均為其主要照顧者，且伊家
    人均願協助照顧，家庭支持系統適當，依幼兒從母原則、最
    小變動原則、繼續性原則，伊為最適合擔任丙童權利義務行
    使或負擔之人。對於前審判決酌定兩造分擔扶養費比例（13
    ：87）無意見，並請依基隆市109年平均每人月消費支出新
    臺幣（下同）2萬2628元為準，由相對人分擔1萬8781元（2
    萬2628元×87%＝1萬8781元）等語。抗告聲明：㈠原判決關於
    後開第二至四項部分廢棄。㈡丙童之權利義務行使或負擔由
    伊單獨任之。㈢相對人得按陳述意見㈡狀附表（見本院卷第15
    7-161頁）所示之期間、方法探視丙童。㈣相對人應給付自丙
    童親權確定翌日起至成年之日止，按月於每月5日前給付伊
    扶養費1萬8781元。如被上訴人遲誤一期履行者，其後之期
    間視為亦已到期。　　
三、本件應審究者，為如何定丙童之親權人、會面交往方式及扶
    養費？茲論述如下：
　㈠關於未成年子女權利義務之行使或負擔部分：
　⒈按夫妻離婚者，對於未成年子女權利義務行使或負擔依協  
    議由一方或雙方共同任之。未為協議或協議不成者，法院得
     依夫妻之一方、主管機關、社會福利機構或其他利害關係
    人 之請求，或依職權酌定之。法院為前項之裁判時，應依
    子女 之最佳利益審酌一切情狀，尤應注意左列事項：子女
    之年 齡、性別、人數及健康情形。子女之意願及人格發展
    之需 要。父母之年齡、職業、品行、健康情形、經濟能力
    及生 活狀況。父母保護教養子女之意願及態度。父母子
    女間 或未成年子女與其他共同生活之人間之感情狀況。父
    母之 一方是否有妨礙他方對未成年子女權利義務行使負擔
    之行為 。各族群之傳統習俗、文化及價值觀，民法第1055
    條第1項、第1055條之1第1項分別定有明文。而法院為審酌
    子女之 最佳利益，得徵詢主管機關或社會福利機構之意見
    、請其進 行訪視或調查，並提出調查報告及建議，家事事
    件法第106條第1項亦有明定。
　⒉丙童為未成年人（000年00月00日生，見前審限閱卷第13頁）
    ，依前揭規定，兩造已判決離婚，且就丙童權利義務之行使
    或負擔未為協議，則兩造均請求依法酌定，自無不合。原法
    院委託該院家事調查官對兩造、丙童進行訪視調查，有該院
    家事事件調查報告足憑（見原法院卷二第7-25、69頁），該
    調查報告內容略為：
　⑴子女之年齡、性別、人數及健康情形：兩造子女丙童103年11
    月23日生，該時為已滿6歲之男童，身心狀況均無異常，性
    格可親，人際互動適宜。
　⑵子女之意願及人格發展之需要：丙童與兩造間親子關係均良
    好，對兩造情感狀態相當，無法區別對兩造之喜好，希望能
    以輪流周次方式與兩造居住，以符合丙童想要同時擁有父母
    雙方關懷的期待。　
　⑶父母之年齡、職業、品行、健康情形、經濟能力及生活狀況
    ：　
　①相對人：00年00月00日生，現年滿00歲，身體健康，無其他
    傷病狀況，擔任OOOOO泰國分公司之區域經理，年薪稅前約4
    00萬元，於其職位晉升後不太需要出差，兩造共同生活期間
    ，家庭開銷均由相對人支付，除在某國房產外，無其他資產
    或是負債，具備扶養丙童之經濟能力。居所泰國曼谷可使丙
    童穩定居住。相對人家人均在某國，爾後主要係相對人負責
    未成年子女起居照料，由保母或幫傭幫忙，其母親及弟弟皆
    有意願至曼谷短期輔助。
  ②抗告人：00年00月00日生，現年滿00歲，身體健康，無其他
    傷病狀況，自109年5月18日起任職OOOO公司擔任業務副理，
    月薪4萬8000元，無其他資產或是負債。工作時間為早上8時
    30分到下午5時30分，接送小孩時間固定在上午7時40分及下
    午6時下班返家途中可順道接小孩放學，固定周末休息，具
    備扶養丙童之經濟能力。目前與其父母同住之居所可使未成
    年子女穩定居住。抗告人父母均可作為抗告人照護丙童之支
    持系統，丙童返臺後，均係抗告人父母提供協助，丙童與外
    祖母互動表現自然親近，外祖母亦陪伴孩子及滿足生理需要
    。
　⑷父母保護教養子女之意願及態度：兩造均有意願親自照顧未
    成年子女，陪伴健康成長，照護動機積極。相對人期許以其
    優渥資源，讓孩子接受國際教育，體驗多元文化，培養國際
    視野。抗告人則主張自丙童出生後便承擔照料事項，親子關
    係緊密深厚，且孩子與抗告人回臺後，居住就學都已穩定，
    因此希望繼續與孩子在臺生活，確保一切安定。兩造均努力
    營造溫馨成長環境，親職能力均有發揮。
　⑸父母子女間或未成年子女與其他共同生活之人間之感情狀況
    ：丙童與兩造間親子關係均良好，對兩造情感狀態相當。抗
    告人之父母即丙童外祖父母對其日常生活大量參與，較相對
    人之母親及弟弟親近。　　
  ⑹父母之一方是否有妨礙他方對未成年子女權利義務行使負擔
    之行為：抗告人未經相對人同意即於108年10月18日攜丙童
    來臺迄今；相對人於探視丙童時，曾對攝錄設備表示不滿、
    抗議等言行，其於善意父母執行上亦須持續努力。
  ⑺各族群之傳統習俗、文化及價值觀：抗告人為我國國民，相
    對人為某國國人，丙童具我國國民及某國國人之雙重國籍。
    相對人主張讓孩子返回泰國接受國際教育，學習中文、英文
    、某國等語文，體驗多元文化，培養國際視野。抗告人則主
    張希望繼續與孩子在臺生活，確保一切安定，藉由相對人分
    擔扶養費用，亦可提供孩子雙語教育及其他才藝參與之可能
    。　　　　　
　⒊審酌前揭調查報告，認兩造皆有高度監護之意願，亦均具單
    獨照護丙童之條件，惟兩造對於親權持不同主張，為免兩造
    日後因丙童之教養問題再起衝突，是不宜由兩造共同監護。
    又該調查報告之結論，係認由相對人單獨任丙童親權人，應
    符合丙童最佳利益，理由略以：抗告人較具經濟上優勢、在
    維持母子關係連結更具善意並有能力，與孩子情感關係正向
    親密、抗告人未經同意擅自將丙童帶往臺灣，基於丙童在曼
    谷定居生活長達4年，建議以不變動其生活環境為優先等語
    （見原審卷二第26-28頁），固非無據。惟查，李童現已7歲
    ，就讀國小一年級，可清楚表達其意願，有調查筆錄可參（
    見本院卷證物袋），且抗告人非以不當爭取行為，獲得與丙
    童共同相處之機會（詳後述）。本院綜合上情，斟酌兩造經
    濟狀況、居住環境、親職能力及丙童之年齡、意願，並依照
    顧繼續性原則、幼兒從母等原則，認由抗告人單獨任親權人
    ，較符合丙童之利益。　　
　⒋相對人主張本件應參酌兒童權利公約、海牙公約詮釋之「未
    成年子女之最佳利益」，抗告人未經同意，於108年10月18
    日擅帶丙童離境泰國，違反民法第1055條之1第1項第6款及
    其立法意旨揭示之「善意父母原則」，應推定為不適任親權
    者云云。惟查：
　⑴按有鑑於父母親在親權酌定事件中，往往扮演互相爭奪之角
    色，因此有時會以不當之爭取行為（例如：訴訟前或訴訟中
    隱匿子女、將子女拐帶出國、不告知未成年子女所在等行為
    ），獲得與子女共同相處之機會，以符合所謂繼續性原則，
    故增列第1項第6款規定，供法院審酌評估父母何方較為善意
    ，以作為親權所屬判斷依據，此觀民法第1055條之1第1項第
    6款立法意旨即明。
　⑵查，抗告人於108年10月18日雖未經相對人同意，自兩造泰國
    居住地曼谷攜丙童來台（見前審卷二第185、347頁、前審卷
    三第39、41頁），然依兩造往來訊息內容及相對人匯款紀錄
    （見前審卷二第21-31、97-107、115-185、191-215、227、
    261-269、285-355頁、前審卷三第31-41頁），可知兩造於
    居住泰國期間，其家庭分工乃抗告人負責管理家務、照顧丙
    童，相對人則外出工作為家庭經濟主要來源，且由其掌控家
    用及抗告人花費額度，抗告人不滿相對人逐漸減少家用及縮
    緊花費，兩造因言語對立，終至發生肢體衝突，相對人於此
    期間（108年4月10日）曾取走抗告人信用卡、護照、手機等
    物品，及於同年9月7日酒後返家時，試圖闖入丙童房門、大
    聲吼叫其開門，致丙童受到驚嚇、哭泣等行為，有原法院10
    8年度家護字第399號民事通常保護令在卷可參（見原法院卷
    三第29-51頁）。又抗告人於108年10月17日，要求相對人為
    其支付返臺機票費用，遭相對人拒絕，丙童得知無法與抗告
    人返臺，整夜感到難過及哭泣，抗告人係不忍丙童因與其分
    離而痛苦，慮及與相對人衝突未能消解，始未經相對人同意
    ，將丙童帶回臺灣，然抗告人有告知會按計劃返回曼谷，亦
    已購買返回曼谷電子機票，相對人仍不同意等情，亦有訊息
    截圖、機票可參（見前審卷一第121、131-132頁、前審卷三
    第41頁），相對人就上開兩造往來訊息內容及機票之真正，
    均不爭執（見前審卷一第453頁、前審卷四第83頁），堪認
    抗告人於108年10月18日，雖未經相對人同意將丙童帶回臺
    灣，然非基於拐帶或不法移置、留置丙童之意所為，無從推
    認其係以不當爭取行為，獲得與子女共同相處之機會，自難
    遽謂其違反民法第1055條之1第1項第6款之「善意父母原則
    」。
　㈡與未成年子女會面交往部分：
　　按法院得依請求或依職權，為未行使或負擔權利義務之一方
    酌定其與未成年子女會面交往之方式及期間，為民法第1055
    條第5項前段所明定。而法院酌定父母對於未成年子女權利
　　義務之行使或負擔時，得命交付子女、容忍自行帶回子女、
    未行使或負擔權利義務之一方與未成年子女會面交往之方式
    及期間，此觀家事事件法第107條第1項規定自明。本院雖酌
    定丙童權利義務之行使負擔由抗告人單獨任之，惟基於相對
    人與丙童之親子血緣關係，及本於親子之情愛而生之親權並
    未因而完全喪失，且於成長過程均需父母親之關愛，依前揭
    說明，為使丙童因兩造離婚所受之傷害減到最低，不致疏離
    親子情感，雖兩造對於會面交往方式並無共識，然參考兩造
    目前依據原法院家事法庭109年度家暫字第11號裁定（本院
    卷第119-130頁），進行會面交往，及丙童之意願（見本院
    卷證物袋調查筆錄第3頁），相對人亦稱丙童可先在臺灣居
    住、就學2-3年，讓其漸進接受後再回泰國等語（見本院卷
    第112頁），並兼衡兩造所提方案及意見，爰酌定相對人得
    依如附表所示之期間及方式，與丙童會面交往，藉以維繫其
    親子間之親情。又為免兩造溝通不良，而有危丙童利益之舉
    ，另酌定兩造應遵守事項以資遵循。至相對人請求抗告人交
    付丙童我國護照部分（見本院卷第31、110頁），核屬對其
    行使親權之方法，本院併諭知如附表㈣所示。
  ㈢關於未成年子女之扶養費用酌定部分： 　
　⒈按父母對於未成年子女，有保護及教養之權利及義務；父母
    對於未成年子女之扶養義務，不因離婚而受影響，為民法第
    1084條第1項及第1116條之2所明定。又扶養之程度，應按受
    扶養權利者之需要，與負扶養義務者之經濟能力及身分定之
　　，負扶養義務者有數人，其親等同一時，應各依其經濟能力
    分擔義務，亦據民法第1119條及第1115條第3項規定甚明。
    次按家事事件法第100條規定：婚姻非訟事件，法院命給付
　　家庭生活費、扶養費或贍養費之負擔或分擔，得審酌一切情
    況，定其給付之方法，不受聲請人聲明之拘束。前項給付，
    法院得依聲請或依職權，命為一次給付、分期給付或給付定
    期金，必要時並得命提出擔保。法院命分期給付者，得酌定
    遲誤一期履行時，其後之期間視為亦已到期之範圍或條件。
    法院命給付定期金者，得酌定逾期不履行時，喪失期限利益
    之範圍或條件，並得酌定加給之金額。但其金額不得逾定期
    金每期金額之1/2。此規定依家事事件法第107條第2項為親
　　子非訟事件所準用。
　⒉查，抗告人與丙童現住於基隆市，該市109年度每人平均月消
    費支出2萬2628元，抗告人年薪57萬6000元（月薪4萬8000元
    ×12＝57萬6000元）、相對人年薪340萬元，有工作證明、薪
    資單可稽（見前審卷一第115、215、257頁），兩造就此亦
    不爭執（見本院卷第113-114頁）。本院考量丙童年約7歲，
    就讀小學1年級，相對人之資力優於抗告人，兼衡抗告人實
    際負責照顧教養丙童付出之心力、時間，其所付出勞力自可
    評價為扶養費之一部，併考量物價通膨因素，推估丙童未來
    在成長各階段之生活所需及兩造經濟狀況等一切情狀，認丙
    童之每月生活費用為2萬3000元，並由抗告人、相對人依1：
    4比例，各分擔扶養費4600元、1萬8400元為宜。故抗告人請
    求相對人自本裁定確定後，按月於每月5日前給付其關於丙
    童扶養費1萬8400元，至丙童成年之前一日止，為有理由，
    應予准許，逾此即屬無據。又為使相對人切實履行其對未成
    子女之扶養義務，併諭知如一期不履行時，其後12個月之期
    間視為亦已到期。 
四、從而，抗告人請求酌定丙童權利義務之行使或負擔由其任之，及相對人自本裁定確定之日起至丙童成年之前一日止，按月於每月5日前給付丙童扶養費用1萬8400元，如遲誤1期履行者，其後12期視為亦已到期部分，為有理由，應予准許；逾此部分之請求，為無理由，不應准許。原審就前開部分為抗告人敗訴之判決，尚有未洽，抗告意旨指摘原判決此部分不當，求予廢棄，為有理由，爰由本院廢棄改判如主文第2至4項所示，並就相對人與丙童之會面交往，定其期間及方式如主文第3項所示。又法院命給付扶養費負擔或分擔，得審酌一切情況，定其給付之方法，不受聲請人聲明之拘束(家事事件法第107條第2項準用第100條第1項規定參照)，故就抗告人請求相對人超過本院命給付扶養費金額部分，固不應准許，惟法院既不受當事人聲明之拘束，自無庸為駁回之諭知。
五、據上論結，本件抗告為一部有理由、一部無理由，爰裁定如
    主文。
中　　華　　民　　國　　111 　年　　3 　　月　　4 　　日
                家事法庭
                  審判長法  官  賴劍毅
                        法  官  陳君鳳
                        法  官  邱靜琪
正本係照原本作成。
本裁定除以適用法規顯有錯誤為理由外，不得再抗告。如提起再
抗告，應於收受送達後10日內委任律師為代理人向本院提出再抗
告狀。
中　　華　　民　　國　　111 　年　　3 　　月　　7 　　日

                        書記官  張淨卿
　　　　　　　　　　　　　　
　　　　　　　　　　　　　　　

附表：
除兩造另有約定外，兩造應遵守事項及相對人與兩造所生未成年
子女會面交往之時間、方式如下：
一、丙童年滿15歲之前，相對人得依下列會面交往方式及期間為
    探視：
  ㈠會面式交往：　
　⒈相對人在臺期間，每單數週之星期六上午9時起，至次日即星
    期日下午8時止，得與丙童會面交往，並得攜出同遊、同宿
    、過夜。　
　⒉於丙童就讀學校之每年寒假及暑假期間(西元單數年之農曆春
    節即臺灣農曆除夕前一日至農曆初六除外)，相對人得至臺
    灣與丙ＯＯ會面交往。上開會面交往之具體接送時間及地點，
    由兩造協議定之。如於假期開始前30日仍無法達成協議，則
    接送時間定為學校假期第1日上午9時起至假期末日下午8時
    止。
　⒊相對人之會面交往期間如適逢西元單數年之農曆春節期間，
    則由抗告人於農曆除夕前一日上午9時至相對人所在處所接
    出丙童，並應於臺灣農曆初六下午8時將丙童送返相對人處
    所。　
　⒋相對人得於聖誕節至新年期間，於臺灣與丙童進行會面交往
    ，並應於14日前通知抗告人，及與抗告人協議決定接送時間
    及地點。
　⒌兩造於相對人行使會面交往時，皆應遵守法院所定時間及方
 　 式，準時交付或交還丙童予他方。又相對人於探視日如遲  
    逾30分鐘未前往，除經抗告人同意外，視同放棄該次之探
 　 視權。 　
　㈡非會面式交往：　
　　兩造任一方於未與丙童同住或會面交往期間，得於不影響丙
    童日常起居作息下，與丙童以電話或簡訊或通訊軟體等方式
    聯絡。　
二、兩造如欲臨時變更或順延前述會面交往，應於2日前以電話
　　或簡訊或通訊軟體等方式通知他方，經他方同意始得變更或
    順延。
三、前開同住、會面交往方式，交付、交還丙童之時間、地點均
    得經兩造同意後變更之。
四、丙童年滿15歲後，兩造應尊重丙童之意願，由其自行決定與
    相對人會面交往之方式與期間。
五、兩造應遵守之事項：
　㈠兩造均應積極、主動配合及遵守對方之會面交往及交付丙童
    之方式及期間。兩造及丙童如有變更住居所及電話等聯繫方
    式，應於變更後5日內確實通知他方。
　㈡兩造應本於友善父母之態度，不得有危害丙童身心健康之行
    為，亦不得對丙童灌輸反抗對造之觀念，或陳述不利對造之
    言論。
　㈢丙童於會面交往中如患病或遭遇事故，而無法如期交付時，
    應即通知對造，若對造無法就近照料或處理時，應為必要之
    醫療措施，仍須善盡對保護教養之義務。於丙童年滿18歲成
    年之前，如於照顧期間遇有重要事件，如重病、住院等情，
    應即通知他方，不得藉故拖延隱瞞。
　㈣丙童之中華民國護照（護照號碼：000000000）、某國護照（
    護照號碼：MM0000000，某國姓：000000、 名：000000 ，
    國籍：某國，出生日期：西元0000年00月00日，見前審卷四
    第143頁），由兩造各自保管至丙童成年為止。兩造未經對
    造同意，不得將丙童攜移臺灣。